【裁判字號】    97,上訴,238
【裁判日期】    971218
【裁判案由】    偽造文書等
【裁判全文】
臺灣高等法院花蓮分院刑事判決    97年度上訴字第237、238號
上  訴  人  臺灣臺東地方法院檢察署檢察官
被      告  甲○○
被      告  丙○○
選任辯護人  郭美春律師
上列上訴人因被告等偽造文書等案件，不服臺灣臺東地方法院96
年度訴字第297、318號中華民國97年 8月29日第一審判決（聲請
簡易判決處刑案號：96年度偵字第 723號，及追加起訴案號：96
年度偵字第2063號），提起上訴，本院判決如下：
    主  文
上訴駁回。
    理  由
一、本案經本院審理結果，認第一審判決對被告甲○○、丙○○
    為無罪之諭知，核無不當，應予維持，並引用如附件第一審
    判決書記載之證據及理由（如附件）。
二、按犯罪事實應依證據認定之，無證據不得認定其犯罪事實；
    又不能證明被告犯罪者，應諭知無罪之判決；刑事訴訟法第
    154條第2項、第301條第1項分別定有明文。次按所謂證據，
    係指直接間接足以證明犯罪行為之一切證人、證物而言，且
    事實之認定，應憑證據，如未能發現相當證據，或證據不足
    以證明，自不能以推測或擬制之方法，以為裁判基礎（最高
    法院30年上字第 128號、40年臺上字第86號判例意旨參照）
    。再按認定不利於被告之事實，須依積極證據，苟積極證據
    不足為不利於被告事實之認定時，即應為有利於被告之認定
    ，更不必有何有利之證據（最高法院30年上字第 816號判例
    意旨參照）。另按刑事訴訟上證明之資料，無論其為直接或
    間接證據，均須達於通常一般之人均不致有所懷疑，而得確
    信其為真實之程度，始得據為有罪之認定，若其關於被告是
    否犯罪之證明未能達此程度，而有合理懷疑之存在，致使無
    從形成有罪之確信，根據「罪證有疑，利於被告」之證據法
    則，即不得遽為不利被告之認定（最高法院76年度臺上字第
    4986號判例意旨參照）。經查：
（一）原審之所以認定被告甲○○、丙○○無罪，業據原審本於
      證據作用及引諸上開規定及判例見解，於原判決理由中記
      載甚詳，並無違反證據及經驗法則。
（二）按被告或其他共同被告之自白，及證人之證詞，均屬供述
      證據之一種，而供述證據具有其特殊性，與物證或文書證
      據具有客觀性及不變性並不相同。蓋人類對於事物之注意
      及觀察，有其能力上之限制，未必如攝影機或照相機般，
      對所發生或經歷的事實能機械式無誤地捕捉，亦未必能洞
      悉事實發生過程之每一細節及全貌。且常人對於過往事物
      之記憶，隨時日之間隔而漸趨模糊或失真，自難期其如錄
      影重播般地將過往事物之原貌完全呈現。此外，因個人教
      育程度、生活經驗、語言習慣之不同，其表達意思之能力
      與方式，亦易產生差異。故供述證據每因個人觀察角度、
      記憶能力、表達能力、誠實意願、嚴謹程度及利害關係之
      不同，而有對相同事物異其供述之情形發生，而其歧異之
      原因，未必絕對係出於虛偽所致。查被告丙○○為大陸地
      區人士，係民國（下同）61年出生，迄91年間與被告甲○
      ○結婚後始來台居住，對臺灣地理環境自難與長久居住臺
      灣地區之人相比擬；故其雖對於被告甲○○拘禁處所陳述
      有誤，及對其居住處所陳述前後不一，尚難遽以論斷其所
      供非實。另證人黃若芸、陳玉蘭所述，雖非完全相符，然
      其等均為被告甲○○之姊姊，若非與丙○○有姻親之關係
      ，何以對於被告甲○○、丙○○間之婚姻關係細節能為敘
      述；又若非確有姻親關係，何以甘冒偽證之刑事罪責，而
      為被告丙○○具結並加以證言。是上訴意旨質疑被告丙○
      ○供述，及證人陳玉蘭、黃若芸證言之真實性，尚無足採
      。
（三）況婚姻係二人為永久共同圓滿生活而締結之身分契約，此
      種契約中意思表示之動機、目的，不一而足，現代人際關
      係生活形態多元複雜，婚姻關係是否純為情感因素之結合
      ，實難自婚姻之抽象外觀判斷，縱成就婚姻關係之目的尚
      附加非情感之理性成分在內，亦難認成立婚姻關係之雙方
      當事人全無結婚之真意。且結婚之真意，係存在於雙方當
      事人之間，第三人顯難自外觀之存在事實，即可正確評斷
      其結婚之真意，是否真實存在。綜觀本件被告丙○○與被
      告甲○○及其家人之互動，顯與一般「假結婚真來台」者
      ，與對方家人形同陌路、互不來往之情形，迥然不同。是
      縱被告甲○○有上訴意旨所稱因至大陸與被告丙○○結婚
      ，而獲得金錢；或被告丙○○係花費金錢與被告甲○○結
      婚，而得以來台，亦難認被告2人全無結婚之真意。
三、綜上所述，本件公訴人所舉證據，在客觀上尚未達得以確信
    被告 2人確有公訴意旨所指犯行之程度，而有合理之懷疑存
    在。本院復查無他積極之證據，足資認定被告 2人確有公訴
    人所指之犯行，原審因依首開規定諭知被告 2人無罪之判決
    ，經核洵無不合。檢察官之上訴意旨，或仍憑己見，或以推
    測之詞，就原判決證據取捨及判斷證據證明力之職權行使，
    泛指原判決不當，核無理由，應予駁回。
據上論斷，應依刑事訴訟法第373條、第368條，判決如主文。
本案經檢察官乙○○到庭執行職務。
中    華    民    國    97    年    12    月    18    日
                        審判長法  官  何方興
                              法  官  林鳳珠
                              法  官  林德盛
以上正本證明與原本無異。
如不服本判決應於收受送達後10日內向本院提出上訴書狀，其
未敘述上訴理由者，並得於提起上訴後10日內本院補提理由書
（均須按他造當事人之人數附繕本）「切勿逕送上級法院」。
                              書記官  劉妙娘
中    華    民    國    97    年    12    月    18    日
附件：
臺灣臺東地方法院刑事判決
                                     96年度訴字第297號
                                     96年度訴字第318號
公  訴  人  臺灣臺東地方法院檢察署檢察官
被      告  甲○○
            丙○○
上列被告等因偽造文書等案件，經檢察官聲請簡易判決處刑（96
年度偵字第723號）及追加起訴（96年度偵字第2063號），本院
受理後（96年度成簡字第37號），認不應以簡易判決處刑，改依
通常程序處理，本院判決如下：
    主  文
甲○○、丙○○均無罪。
    理  由
壹、程序部分：
一、被告丙○○之辯護人稱：被告甲○○之警詢、偵訊中未經具
    結之陳述部分，屬被告以外之人於審判外之陳述，無證據能
    力；又被告甲○○於96年5月1日檢察官偵訊時，經具結後之
    證詞，檢察官亦質疑其供述前後有出入，應認有刑事訴訟法
    第159條之1第2項所稱之「顯有不可信之情況」，不得作為
    證據等語。按被告以外之人於審判外之言詞或書面陳述，除
    法律有規定者外，不得作為證據。刑事訴訟法第159條第1項
    固有明文。然按被告以外之人於檢察事務官、司法警察官或
    司法警察調查中所為之陳述，與審判中不符時，其先前之陳
    述具有較可信之特別情況，且為證明犯罪事實存否所必要者
    ，得為證據。同法第159條之2亦有明定。所謂「與審判中不
    符」，係指該陳述之主要待證事實部分，自身前後之供述有
    所不符，導致應為相異之認定，此並包括先前之陳述詳盡，
    於後簡略，甚至改稱忘記、不知道或有正當理由而拒絕陳述
    等實質內容已有不符者在內（最高法院96年度台上字第4365
    號判決可資參照）。另所謂「有較可信之特別情況」，係指
    陳述是否出於供述者之真意、有無違法取供情事之信用性而
    言，故應就偵查或調查筆錄製作之原因、過程及其功能等加
    以觀察其信用性，據以判斷該傳聞證據是否有顯不可信或有
    特別可信之情況而例外具有證據能力（最高法院94年度台上
    字第629號判決可資參照）。查被告甲○○於警詢時之陳述
    ，對被告丙○○而言，固屬被告以外之人於審判外之陳述，
    惟甲○○於警詢時之陳述與本院審理時之陳述，有明顯前後
    不一之情形，該等事項亦牽涉本件起訴事實有無之認定，且
    其於警詢時，亦查無不法方式取供之情事，揆之上開規定，
    應認有證據能力。另有關告甲○○於歷次偵訊之陳述部分，
    對被告丙○○而言，亦屬被告以外之人於審判外之陳述，惟
    查被告甲○○除於96年5月1日部分陳述係以證人身分具結後
    而為證述外，餘均以被告身分而為陳述，自無依法具結之問
    題，而應回歸傳聞法則判斷其證據能力；按被告以外之人於
    偵查中向檢察官所為陳述，除顯有不可信之情況者外，得為
    證據，刑事訴訟法第159條之1第2項定有明文。偵查中對被
    告以外之人（包括證人、鑑定人、告訴人、被害人及共同被
    告等）所為之偵查筆錄，性質上屬傳聞證據。現階段刑事訴
    訟法規定檢察官代表國家偵查犯罪、實施公訴，依法其有訊
    問被告、證人及鑑定人之權，證人、鑑定人，實務運作上，
    檢察官偵查中向被告以外之人所取得之陳述，原則上均能遵
    守法律規定，不致違法取供，其可信度極高，職是，被告以
    外之人前於偵查中所為陳述，除反對該項供述得具有證據能
    力之一方，已釋明「顯有不可信之情況」之理由外，不宜遽
    指該被告以外之人於偵查中之陳述不具證據能力。因此，辯
    護人前開所指，尚有誤會。且按刑事訴訟法第159條之1第2
    項所稱「顯有不可信之情況」係以被告以外之人於陳述時之
    外在環境及情況而為判斷（並參法院辦理刑事訴訟案件應行
    注意事項第89點），此種外在情況或環境倘足以影響陳述人
    之陳述，而使其陳述內容之可信性受到明顯動搖，則應認有
    顯不可信之情形。辯護人所稱甲○○供述前後不一之情形，
    應屬證人證述內容本身是否可信之證明力問題，而非證人於
    陳述時之外在環境或情況，導致其陳述有顯不可信情形之證
    據能力問題。因此，辯護人上開辯護，容有誤會。
二、按被告以外之人於審判外之陳述，雖不符刑事訴訟法第159
    條之1至之4之規定，而經當事人於審判程序同意作為證據，
    法院審酌該言詞陳述或書面陳述作成時之情況，認為適當者
    ，亦得為證據；當事人、代理人或辯護人於法院調查證據時
    ，知有第159條第1項不得為證據之情形，而未於言詞辯論終
    結前聲明異議者，視為有前項之同意，刑事訴訟法第159條
    之5定有明文。查本案以下所引用之證據，除上開辯護人所
    爭執之證據已如前述外，被告丙○○及其辯護人於本院準備
    程序中均表示沒有意見，同意作為證據，被告甲○○則表示
    沒有意見，且迄於言詞辯論終結前，亦未就本院所調查之證
    據資料主張有刑事訴訟法第159條第1項不得為證據之情形，
    本院審酌該證據作成之情況，認均無不適當情事，依刑事訴
    訟法第159條之5第2項之規定，均有證據能力，合先敘明。
貳、實體部分：
一、聲請簡易判決及追加起訴意旨略以：被告甲○○與被告即大
    陸地區女子丙○○並無結婚之真意，甲○○為謀取林書明（
    俟到案後另行審結）所給付新臺幣（下同）3萬元之報酬，
    丙○○為入境我國工作牟利，二人竟與林書明及大陸地區年
    籍姓名不詳之介紹人，共同基於行使使公務員登載不實文書
    之概括犯意聯絡，甲○○則另與林書明共同基於使大陸地區
    人民非法進入臺灣地區之犯意聯絡，由林書明提供赴大陸機
    票，先由甲○○於民國91年2月8日，在大陸地區福建省福州
    市與丙○○辦理結婚登記，取得中華人民共和國福建省寧德
    市蕉城區公證處核發之結婚公證書及寧德市核發之結婚登記
    證，並取得大陸地方介紹人支付甲○○之人民幣4千元作為
    酬勞。復由甲○○於91年3月13日，持上開結婚公證書，前
    往基隆市中正區戶政事務所申請辦理結婚之戶籍登記，致使
    不知情之該管公務員將甲○○、丙○○結婚之不實事項登載
    於職務上所掌之戶籍登記簿公文書，並據以核發戶籍謄本，
    足以生損害於戶政機關管理戶政之正確性；嗣由林書明於91
    年11月1日，以甲○○受託人名義，持該登載不實之戶籍謄
    本，前往內政部警政署入出境管理局，以配偶來台探親為由
    ，申請丙○○入境，並提出前揭不實之結婚公證書、戶籍謄
    本而行使之，致使不知情之該管公務員，於甲○○填載之大
    陸地區人民進入臺灣地區旅行證申請書上登載「民國91年2
    月8日結婚」之不實事項，並據以發給丙○○中華民國旅行
    證；丙○○即持上開證件，於91年5月8日入境我國時，持該
    不實之中華民國旅行證向桃園中正機場境管人員行使之，足
    以生損害於入出境管理局對於入出境管理之正確性。因認被
    告甲○○所為，係犯刑法第216條、第214條之行使使公務員
    登載不實文書罪嫌及違反臺灣地區與大陸地區人民關係條例
    第15條第1款之規定，而犯同法第79條第1項之使大陸地區人
    民非法進入臺灣地區罪嫌；被告丙○○所為，則係犯刑法第
    216條、第214條之行使使公務員登載不實文書罪嫌等語
二、按犯罪事實應依證據認定之，無證據不得認定其犯罪事實；
    又不能證明被告犯罪者，應諭知無罪之判決；刑事訴訟法第
    154條第2項、第301條第1項分別定有明文。次按所謂證據，
    係指直接間接足以證明犯罪行為之一切證人、證物而言，且
    事實之認定，應憑證據，如未能發現相當證據，或證據不足
    以證明，自不能以推測或擬制之方法，以為裁判基礎，最高
    法院30年上字第128號、40年臺上字第86號判例均可資參考
    。再按認定不利於被告之事實，須依積極證據，苟積極證據
    不足為不利於被告事實之認定時，即應為有利於被告之認定
    ，更不必有何有利之證據，最高法院30年上字第816號判例
    意旨可資參照。另按刑事訴訟上證明之資料，無論其為直接
    或間接證據，均須達於通常一般之人均不致有所懷疑，而得
    確信其為真實之程度，始得據為有罪之認定，若其關於被告
    是否犯罪之證明未能達此程度，而有合理懷疑之存在，致使
    無從形成有罪之確信，根據「罪證有疑，利於被告」之證據
    法則，即不得遽為不利被告之認定，有最高法院76年度臺上
    字第4986號判例可稽。
三、公訴意旨認被告甲○○、丙○○涉犯前揭犯行，無非係以被
    告甲○○於警詢及偵訊中之自白，及大陸地區福建省寧德市
    民政局結婚登記證、甲○○向基隆市戶政事務所提出之結婚
    登記申請書、戶籍謄本、戶卡片副頁、馬公分局隘門派出所
    製作之流動人口登記單，甲○○、丙○○之護照及大陸地區
    福建省寧德市蕉城區公證處制發之寧蕉證內字第157號結婚
    公證書、入出境資料等為其主要論據。按被告或共犯之自白
    ，不得作為有罪判決之唯一證據，仍應調查其他必要之證據
    ，以察其是否與事實相符，刑事訴訟法第156條第2項定有明
    文。此所謂應調查其他必要之證據者，固不以證明全部犯罪
    構成要件事實為必要，凡能證明該自白事實之真實性之補強
    證據即足當之。但僅證明被告之自白出於任意性者，非即足
    以證明該自白事實之真實性，蓋若僅係證明其自白非出於強
    暴、脅迫、利誘、詐欺、或其他不正之方法所取得，仍屬於
    自白之範疇，而補強證據則重其自白之真實性，必足以證明
    自白之犯罪確非虛構，擔保其與事實相符，方符發現真實之
    立法意旨，二者之證明力截然有別，不容混淆。故僅足以證
    明被告自白之任意性，而無其他補強證據足以證明其真實性
    時，仍不得遽採為有罪判決之基礎（最高法院88年度台上字
    第3570號判決參照）。訊據被告甲○○固於94年10月9日向
    基隆市警察局第二分局正濱派出所自首與丙○○假結婚之犯
    行（見基隆偵查卷第4-9頁），並於歷次檢察官偵訊中又自
    白上開犯行（見板橋偵查卷第5-6頁；桃園偵查卷第4-5頁；
    臺東偵查卷第723號〈下稱臺東偵查卷〉第7、18、20、22頁
    ），惟於本院準備程序時則辯稱：其與丙○○是真的結婚等
    語（見本院第318號卷第17頁）。另被告丙○○則堅詞否認
    有公訴人所指之上開犯行，辯稱：其與甲○○是真正的夫妻
    ，91年5月8日當時是第一次到臺灣來，伊坐車到基隆的「正
    濱國宅」，那是伊先生的家；91年5月8日伊到臺灣之後，家
    裡還有甲○○的爸爸媽媽一起住，他父母是在臺東與基隆間
    來來回回，另外甲○○的哥哥偶爾也會回來，甲○○還有3
    個姐姐，甲○○的大姐、大哥也住在同一個社區「正濱國宅
    」，後來伊就一直住在基隆，直到94年8月伊回去大陸之前
    都是住在「正濱國宅」，中間都沒有搬家，伊的先生甲○○
    也是同住在那裡，其他的家人如果沒有回來，就是伊2個人
    一起住在那裡；94年8月，因為甲○○愛喝酒，伊與甲○○
    吵架，才回大陸，這之前伊2人就常吵架，之前吵得沒有那
    麼嚴重。後來95年1月10幾日伊又回來臺灣，還是住在基隆
    「正濱國宅」，伊回來的時候，甲○○就已經不在基隆，他
    生病回臺東養病，這次回來伊住到95年5月間，就搬到臺北
    縣板橋現在住處；甲○○回到臺東後，如果他想回基隆就回
    來，他好像是癲癇症，會抽筋、流口水，家人都叫他回臺東
    養病，他這樣的症狀是94年到95年間開始的，他在省立基隆
    醫院有看過醫生，他回到臺東有去署東醫院成功分院看過醫
    生；91年5月8日到臺灣之後，伊有與甲○○一起去辦基隆市
    ○○路的「正濱派出所」流動戶口的手續，有時候他忙的時
    候，是伊自己去辦的。依親居留證是時間到了要延期，伊不
    懂得辦，就交給旅行社的人去辦的，自己辦的手續就是申請
    戶籍謄本，其他的都是交給旅行社辦。林書明是伊在大陸就
    認識的，因為之前伊就向林書明說如果有好的臺灣的先生幫
    伊介紹，他就幫伊找；伊不知道他有無幫伊辦來臺灣的證件
    ，伊來臺灣的手續是伊的先生這邊辦的，他如何辦的我不知
    道。每次伊回來臺灣後，都要回派出所去辦對保、流動人口
    ，伊剛來時都由伊先生與伊一起去，後來伊先生的爸爸有陪
    伊去派出所去辦一次對保及流動人口手續，伊沒有託別人辦
    過流動人口及對保的手續，因為規定要自己去，伊自己都有
    去；林書明幫伊介紹先生，在大陸結婚後，伊有包1萬元的
    人民幣給他，是在林書明人在大陸回到臺灣之前包給他的，
    是寄放紅包在他朋友那邊，伊都是透過大陸的朋友聯絡林書
    明等語。經查：
（一）被告甲○○於91年2月8日，在大陸地區福建省福州市與被
      告丙○○辦理結婚登記，取得中華人民共和國福建省寧德
      市蕉城區公證處核發之結婚公證書及寧德市核發之結婚登
      記證，並於91年2月9日返臺後，復由甲○○於91年3月13
      日，持上開結婚公證書，前往基隆市中正區戶政事務所申
      請辦理結婚之戶籍登記；嗣由同案被告林書明於91年3月2
      2日，以甲○○受託人名義，持上開結婚登記之戶籍謄本
      ，前往內政部警政署入出境管理局（現改制為內政部入出
      國及移民署），以配偶來臺探親為由，申請丙○○入境，
      並發給丙○○中華民國旅行證；丙○○則於91年5月8日入
      境臺灣等情，為被告甲○○、丙○○所是認，並有公訴人
      提出之前揭書證為佐。從而，上開事實，堪先認定。
（二）本件應審酌者，在於被告甲○○與丙○○是否有結婚之真
      意，並於結婚後有共同生活之事實，茲析述如下：
   1、證人即被告甲○○之姐姐黃若芸於本院審理時具結證稱：
      伊實際上有住過基隆市○○路的地址，大概是95年間開始
      ，之前住在臺北，95年之前也有到過基隆市○○路這邊，
      這地方之前是伊的娘家，丙○○與甲○○結婚之後，就是
      住在這個娘家，伊回家的時候就會看到他們，95年之前，
      伊有時候回去1個月不到1次，有時候2、3次，伊不確定，
      伊的爸爸、媽媽偶而會從臺東到基隆這邊，伊每次回去都
      有看到丙○○，如果有過夜，才會看到甲○○醉醉的回來
      ；伊有看到甲○○與丙○○同住一個房間，因為甲○○愛
      喝酒，他們2人會因此常常爭吵，甲○○從國中就開始喝
      酒，現在才會有癲癇症，發病的時候會昏倒，丙○○會把
      2人吵架的事告訴伊；在伊看來，丙○○是一位好太太，
      因為她都會帶伊的爸爸去看病，她會幫忙照顧爸爸、媽媽
      ，甲○○什麼都不會；以前伊在保險公司上班，丙○○會
      來找伊，也會講心事給伊聽，心事就是有關於甲○○對她
      不好，又愛喝酒，聽起來大概是一般夫妻的埋怨，甲○○
      和丙○○的互動不會讓伊覺得他們2人是假結婚，丙○○
      有跟伊提過她懷孕的事，後來就沒聽說，伊也沒再追問，
      伊想甲○○也養不起小孩；甲○○跟伊有提過要跟丙○○
      離婚的念頭，他酒醉的時候常常會提到這件事情，甲○○
      沒有說為何想離婚，也沒有說對丙○○有何不滿之處，他
      酒醉時常常會說一些醉話；甲○○結婚時在臺灣沒有宴客
      ，因為家裡面沒錢，是甲○○到大陸結婚回來之後，伊回
      基隆娘家時才知道甲○○到大陸去結婚，那時甲○○與丙
      ○○也在娘家那邊；丙○○有去過臺東的家，甲○○跟爸
      爸有跟伊說等語（見本院第297號卷第115-121頁）。另證
      人即被告甲○○之姐姐陳玉蘭亦於本院審理時具結證稱：
      伊有實際住過基隆市○○路116巷5弄6號2樓，丙○○有到
      這個地方過夜過，因為丙○○跟甲○○吵架，伊的家中有
      一個空房間可以讓丙○○睡，丙○○只有到伊家中住過一
      次，大約是2年前因為夫妻吵架才過去伊的家住，住了3個
      晚上，因為丙○○是伊的弟妹，所以伊同意丙○○在伊家
      中過夜，伊沒有跟甲○○及丙○○住在一起，所以沒有親
      眼看過他們吵架，伊的家走到正濱路116巷7弄11號4樓要
      10幾分鐘，正濱路116巷7弄11號4樓這邊是住黃若芸，之
      前是伊爸爸住，甲○○也是住這個地址，丙○○也是；甲
      ○○有愛喝酒的壞習慣，在當兵退伍之前就已經開始喝了
      ；丙○○與甲○○結婚後住在正濱路116巷7弄11號4樓，
      後來因為甲○○身體不好，爸爸、媽媽就搬回臺東住，伊
      的妹妹就住進去，爸媽搬回臺東主要是為了照顧甲○○，
      因為他有癲癇，何時搬回臺東伊已經忘記了，丙○○也有
      跟著回臺東住，是因為甲○○生病沒有錢，丙○○才出來
      社會工作，黃若芸搬進去正濱路116巷7弄11號4樓之前，
      丙○○與甲○○是住在正濱路116巷7弄11號4樓，伊很少
      去看他們，只有弟妹大約1、2個禮拜會過來找伊，甲○○
      會跟伊那邊的人一起喝酒；黃若芸搬進去正濱路的前半年
      ，甲○○、丙○○好像沒有住那邊，伊記得他們搬回臺東
      去住，就連丙○○也搬回臺東住；丙○○有時候回大陸，
      會打電話跟伊說，如果1、2個禮拜沒有看到丙○○，伊會
      跟丙○○連絡，不過伊跟丙○○的感情，沒有像丙○○跟
      黃若芸那麼好；伊是在91年過年回娘家時，才知道甲○○
      與丙○○結婚的事；甲○○已經好多年沒有工作，大概4
      年前因為癲癇的關係，就沒有工作了；臺東不好找工作，
      丙○○要養伊的爸媽，又要負擔甲○○的健保費用，所以
      丙○○只好去找工作，一個人住在板橋等語（見本院第29
      7號卷第125-131頁）。
   2、承上，被告甲○○與丙○○於上開時間結婚後，確有於基
      隆市○○區○○路116巷7弄11號4樓共同居住之事實，甚
      且被告甲○○嗣因癲癇病症而返回臺東休養，被告丙○○
      亦一同返回臺東照顧等情，業據上開證人結證明確在卷。
      而被告甲○○確曾於95年間因全身性抽搐癲癇至行政院衛
      生署臺東醫院就醫治療乙節，有該院97年2月22日97東醫
      歷字第0970001075號函及所附就診病歷影本1份在卷可查
      （見本院第297號卷第57-87頁）。且觀上開病歷資料中之
      急診病歷，有關被告甲○○急診時之「緊急聯絡人」欄載
      明為「丙○○」，住址與甲○○同為「成功鎮○○路39號
      」，「關係」欄則為「夫妻」，有卷附該醫院急診病歷影
      本1紙可考（見本院第297號卷第59頁），證人即被告甲○
      ○亦於本院審理時結證：該緊急聯絡人丙○○，是伊告訴
      醫生跟護士的等語（見本院第297號卷第136頁）。按就醫
      時之緊急聯絡人資料，一般涉及病患遭遇緊急狀況時之通
      知對象，病患若遇緊急處境，通常即通知病歷上所載之緊
      急聯絡人協助辦理相關就診治療事宜，其重要性非可輕視
      ，因此，有關緊急聯絡人填載之內容，自具有一定之可信
      性。被告甲○○急診病歷中之緊急聯絡人既是被告丙○○
      ，適可佐明上開證人所證前情，洵屬事實，亦與被告丙○
      ○上開辯解可資相符。據此，被告甲○○、丙○○既有於
      婚後共同經營生活之事實，即難謂其2人於結婚之時並無
      結婚真意。再者，被告丙○○於91年5月8日來臺後，陸續
      有出境與入境之紀錄，此有內政部警政署入出境管理局（
      現改制為內政部入出國及移民署）提供之入出國日期證明
      書在卷可參（見基隆偵查卷第36、37頁），而被告丙○○
      每次入境之申請手續，亦均由被告甲○○或其父親黃清水
      委託他人辦理，有相關之大陸地區人民進入臺灣地區旅行
      申請書、委託書、大陸地區人進入臺灣地區保證書等資料
      影本供卷可考（見臺東偵查卷第30-47頁），此與被告甲
      ○○於本院準備程序時所稱：丙○○來臺對保手續係其去
      辦的等語相符（本院第318號卷第17頁），亦與被告丙○
      ○於本院準備程序中所陳：甲○○之父親亦有幫其辦理對
      保手續等情大致相符（見本院第297號卷第38頁）。且觀
      前揭書證，被告甲○○之父親黃清水不只一次委託他人辦
      理丙○○之入出境手續（見臺東偵查卷第36、42頁），而
      其委託之受託人「張秀蓉」，亦與被告丙○○於本院審理
      時所稱：係委託臺北一間旅行社的張秀蓉等語相符（見本
      院第297號卷第204頁），再觀卷附之大陸地區人民進入臺
      灣地區旅行申請書影本（見臺東偵查卷第34、37、40、43
      頁），確有址設臺北市○○○路○段91號7樓C室「時代旅
      行社」之張秀蓉受託辦理被告丙○○之入出境手續，顯見
      被告丙○○所言非虛。執此，倘被告丙○○與甲○○並無
      結婚真意，且無共同生活之事實，其2人理當形同陌路、
      互不相干，則丙○○之入出境手續，甲○○之父親黃清水
      何以願意不止一次委託張秀蓉協助辦理。承此以觀，被告
      丙○○前開辯解，顯非任意編纂之詞，堪可採信。而被告
      丙○○、甲○○確有夫妻之實，洵堪認定。
（三）另被告甲○○固於94年10月9日向基隆市警察局第二分局
      正濱派出所自首與丙○○假結婚之犯行（見基隆偵查卷第
      4-9頁），並於歷次檢察官偵訊中又自白公訴人所指之上
      開犯行（見板橋偵查卷第5-6頁；桃園偵查卷第4-5頁；臺
      東偵查卷第723號第7、18、20、22頁）。然被告甲○○亦
      曾於檢察官偵訊時翻異前詞稱：其與丙○○是真的夫妻，
      丙○○來臺後也是住基隆，其亦曾與丙○○在臺東老家發
      生過性關係等語（見臺東偵查卷第12-14頁），嗣於本院
      準備程序時又稱：伊與丙○○是真的結婚，丙○○來臺灣
      時跟伊一起住在基隆，戶政事務所的結婚登記是伊自己去
      辦的，丙○○來臺後，伊2人有去警察局辦對保、流動人
      口等語（見本院第318號卷第17頁），復於本院審理時結
      證：伊與丙○○同居過，住在基隆市○○路116巷7弄11號
      4樓，應該住了有3年，因為伊愛喝酒，所以常常被丙○○
      罵，伊被罵後很生氣，伊2人時常吵架，吵架都是為了喝
      酒的事情，伊為了喝酒也耽誤到工作，因為伊就是喜歡喝
      酒；伊不記得94年10月9日向正濱派出所自首的事情，那
      天當晚有喝了米酒，不到半瓶，有在電話中跟丙○○吵架
      ，也是為了喝酒的事情，伊從16、17歲開始就有喝酒的習
      慣，有酒就喝，伊有去過基隆醫院、署東醫院成功分院看
      過病，基隆醫院的病歷上說伊長期喝酒，就是伊跟醫生、
      護士說的；伊以前跟檢察官說想要離婚也是因為吵架，現
      在不會想離婚了；丙○○對伊的父母很孝順，她在外面工
      作，有時候都會寄錢給伊的爸媽，丙○○也有陪伊的爸爸
      到基隆市的一家醫院去看過病；伊跟丙○○吵架，伊爸媽
      會勸伊，伊的父母有在伊的面前稱讚過丙○○，說她有時
      候都會寄錢回來；丙○○現在每個月還是會寄錢給伊的爸
      爸，寄多少錢伊不知道，伊喝酒的錢是爸爸給的，丙○○
      在臺北的板橋工作，要聯絡她都是用手機；伊在桃園地檢
      署偵訊的內容伊忘記了，伊在臺東地檢署偵訊時確實具結
      說伊跟丙○○是假結婚，伊現在不承認，當時伊是因為跟
      丙○○吵架才這樣說，丙○○沒有要伊配合說是真結婚，
      伊承認在檢察官面前作偽證，因為當初跟丙○○吵架，心
      情不好，也是為了喝酒的事；伊到大陸看到丙○○時，對
      她有好感，回到臺灣之後還是有好感，會變成跟丙○○吵
      架，都是因為伊愛喝酒；伊去大陸之前就有想結婚的念頭
      ；伊跟丙○○吵完架之後，有當面跟丙○○說要離婚，丙
      ○○很生氣，也不答應，伊跟警察及檢察官說伊是跟丙○
      ○假結婚，是因為想跟丙○○斷絕夫妻關係；伊在臺中工
      作時跌倒回到基隆，丙○○有帶伊去醫院就診，伊不記得
      是哪家醫院；伊與丙○○結婚到今日作證為止，至少發生
      10多次性關係等語（見本院第297號卷第134-152頁）。觀
      諸被告甲○○之上開陳述，對於其與丙○○究竟係真結婚
      或假結婚乙節，不惟前後不一，且反反覆覆，何者為是，
      實難以其供述評斷。從而，其在警詢及偵訊中有關與丙○
      ○係假結婚部分之自白，究否與事實相符，容值懷疑。然
      就其於本院審理時結證其與丙○○有結婚之實，丙○○會
      寄錢給其父母及其因酗酒問題而時與丙○○有所爭吵等內
      容，則與上開證人之證述內容相符，亦與被告丙○○於偵
      訊時所稱：伊每月會匯錢給爸媽，但有時薪水少，2、3個
      月才會給，伊給錢，甲○○不知道，但伊有時會跟甲○○
      念一下伊有寄錢給爸媽等情相符（見臺東偵查卷第22頁）
      ，而其有酗酒問題並因而有就醫紀錄乙節，亦有卷附之前
      揭病歷可資佐證，益證上開證人之證述，洵屬可採。而被
      告甲○○所稱係因喝酒之事與丙○○吵架才會向警察自首
      等情，參諸上開事證，即非無可能。因此，本院自不能以
      被告甲○○存有瑕疵之自白內容，遽認被告丙○○、甲○
      ○之結婚實屬虛意。
（四）另被告甲○○固稱：伊到大陸後有人帶去他家住，接下來
      就有人介紹女孩子，其中一個就是丙○○，大約兩天後伊
      2人就結婚了，結婚前就是吃飯、聊天，就是東南西北的
      聊，見面第二天就結婚，在大陸沒有宴客；伊到大陸之前
      也沒有告知伊的家人；伊沒有見過女方的家人；伊不知道
      在沒經濟能力狀況下，丙○○為何跟伊結婚等語（見本院
      第297號卷第140、142、201頁；桃園偵查卷第4頁），被
      告丙○○則稱：結婚之前每天都有和甲○○在一起聊天，
      因為其之前離過一次婚，加上朋友問要不要跟臺灣人結婚
      ，也許是緣分，當初甲○○不像現在這樣，也有正當工作
      等語。實則，參諸現今臺灣社會有許多男子為求一個婚姻
      而到大陸地區、東南亞地區相親結婚，甚至組團前往，此
      種婚姻常常從認識到結婚僅數天光陰，不能單以事後一方
      因認結婚之決定過於倉促或有其他原因而反悔時，即認以
      這種方式結婚之人自始無結婚之真意。因此，尚難以被告
      甲○○曾經自白與丙○○假結婚，即直接推論被告2人於
      結婚之時並無結婚之真意；況被告甲○○之自白是否屬實
      ，尚有疑義，業如前述。進一步言，被告2人結識時間甚
      短即決定結婚、甲○○結婚前亦未知會親人、被告甲○○
      經濟狀況不佳而仍與被告丙○○結婚，且亦未宴客等情，
      雖與一般社會上習見之戀愛後婚姻之情形不同，然結婚係
      指雙方均有以對方為配偶之意思，並非必以有愛情或長久
      共同生活之意願為必要，亦非必以經濟情況允許為必要，
      為經濟、地位、名譽等因素而結婚者，社會上亦屢見不鮮
      ，殊難謂此即為無結婚之真意，是愛情、共同生活乃至經
      濟、地位、名譽等因素，僅係結婚之動機而非結婚之要件
      ，又結識時間之久暫，亦非結婚意思能否產生之必要因素
      ，是究不能謂被告2人之情形與多數婚姻情形有異，率謂
      在上開情形下即無結婚之真意，況被告丙○○曾與他人結
      婚並離婚乙節，業經其陳述明確在卷，加以甲○○經濟能
      力不佳，在此情況下，因此一切從簡，亦與事理無違。綜
      此，尚難以被告2人前述之結婚情形，而為被告2人不利認
      定之依據。再者，被告甲○○於警詢時先稱：林書明給其
      3千元至大陸結婚，說回臺灣會有3萬元作報酬，辦好結婚
      後丙○○給其人民幣5千元，回臺後，林書明拿給其2、3
      千元等語（見基隆偵查卷第5、6頁），又於檢察官偵訊時
      稱：林書明拿給其機票、3千元，叫其到福州找丙○○辦
      公證結婚，辦完後，那邊的人給其人民幣3、4千元等語（
      見板橋偵查卷第5頁），嗣於偵訊時再稱：林書明拿4千元
      人民幣要其去大陸找丙○○結婚等語（見桃園偵查卷第4
      頁），復於偵訊時稱：大陸的介紹人有給其4千元人民幣
      ，不是丙○○給的，回臺後換成新臺幣，林書明給其3千
      元等語（見臺東偵查卷第18、19頁），另於本院審理時稱
      ：到大陸的機票是林書明提供的，到大陸後是住在福州人
      家家裡，林書明有另外給其3千元，回來後有給其4千元，
      其要回臺灣時丙○○有給其錢，多少錢忘記了等語（見本
      院第297號卷第139-141頁），又稱：到機場接的人有給其
      4千元，是用紅包袋裝著，回臺灣後，有收到林書明給的3
      千元等語（見本院第297號卷第201頁背面），而甲○○於
      本院準備程序時則稱：其到大陸結婚時，林書明沒有給其
      錢等語（見本院第318號卷第17頁）；觀諸被告甲○○之
      上開供述，顯有前後不一之情，惟就其有收受金錢部分則
      尚有部分一致之處。而被告丙○○於檢察官偵訊時稱：甲
      ○○到大陸結婚，伊有包紅包給介紹人1萬元人民幣左右
      等語（見臺東偵查卷第22頁），於本院審理時稱：大陸介
      紹人有沒有給甲○○錢伊不知道，伊當時有包紅包給寧德
      市的朋友，但多少錢伊忘記了，至於寧德市的朋友有沒有
      給林書明伊不知道，之所以要包紅包，是因為一般習慣上
      要「見紅」，意思一下；伊到臺灣沒有付給任何人錢，就
      只有紅包部分等語（見本院第297號卷第201頁）。就被告
      甲○○、丙○○所述上情，亦不能排除甲○○因本次結婚
      收受之金錢，實來自於丙○○依一般禮俗而包給介紹人，
      用以招納喜氣之紅包，再參甲○○所述其有收到接機之人
      以紅包袋裝的人民幣4千元，亦徵丙○○所述前詞，非不
      可採信。綜此，自難憑被告甲○○所陳前情，而為其等不
      利之認定。
四、綜上，公訴人認被告2人涉上開犯行所舉之證據，不足以達
    於通常一般人均不至於有所懷疑，堪予確信其已臻真實之程
    度，尚有合理性之懷疑存在。此外，復查無其他積極證據足
    證被告2人確有公訴人所指犯行，不能證明被告2人犯罪，自
    應為被告2人無罪判決之諭知，以示審慎。
據上論斷，應依刑事訴訟法第452條、第301條第1項，判決如主
文。
本案經檢察官郭郁到庭執行職務
中    華    民    國    97    年    8     月    29    日
                  刑事第二庭  審判長法  官  李水源
                                    法  官  康文毅
                                    法  官  盧亨龍


司法院資訊處製作；財團法人民間司法改革基金會備份。
